臺灣高等法院臺中分院民事判決　九十三年度重上字第四七號
　　　上　訴　人　華僑商業銀行股份有限公司民權分公司
　　　法定代理人　丙○○
　　　訴訟代理人　丁○○
　　　被　上訴人　甲○○
　　　　　　　　　己○○
　　　　　　　　　乙○○
右當事人間請求清償借款事件，上訴人對於中華民國九十二年十二月二十三日臺灣臺
中地方法院九十二年度重訴字第四０四號第一審判決提起上訴，本院於九十三年十一
月二十三日言詞辯論終結，判決如左：
      主      文
原判決關於駁回上訴人後項之訴部分，及該部分假執行之聲請，暨訴訟費用（確定部
分除外）之裁判廢棄。
被上訴人甲○○、戊○○、曹君言、己○○、乙○○應連帶給付上訴人新台幣柒佰柒
拾參萬貳仟伍佰參拾玖元，及如附表所示之利息、違約金。
第一、二審訴訟費用除確定部分外，由被上訴人連帶負擔。
本判決所命給付，於上訴人以新台幣貳佰伍拾捌萬元為被上訴人供擔保後，得假執行
；但被上訴人如於執行標的物拍定或變賣前，以新台幣柒佰柒拾參萬貳仟伍佰參拾玖
元為上訴人預供擔保，得免為假執行。
      事      實
甲、上訴人方面：
一、聲明：求為判決：
　(一)原判決關於駁回上訴人對被上訴人甲○○、戊○○、曹君言、己○○、乙○○後
　　項請求部分廢棄。
　(二)被上訴人甲○○、戊○○、曹君言、己○○、乙○○應連帶給付上訴人新台幣（
　　下同）七百七十三萬二千五百三十九元，及如附表所示之利息及違約金。
  (三)願供擔保，請准宣告假執行。
二、陳述：除引用原判決書之記載外，補稱：
  (一)被上訴人甲○○所用以辦理房屋貸款作為擔保標的之系爭建物，即為「菩提園蓮
    友社區大樓」Ａ、Ｂ棟之一部，此經南投縣政府九十二年五月二十七日府工築字
    第０九二００八九八二七０號，函知南投縣埔里鎮公所得將該大樓逕行改判為半
    倒在案。是原審判決認定系爭建物因九二一震災全倒乙節，殊有誤會。
  (二)財政部前為協助救災，雖曾於八十八年九月三十日以台財融第八八七五０五二八
    號函致上訴人稱：「．．房屋因此次災害毀倒者，其原有購屋貸款，包括農業貸
    款、勞工貸款、公教貸款，均准展延繳還本息期限五年，請查照配合辦理」等語
    ，惟借貸契約為契約之一種，其內容倘有變更，應依雙方意思表示合意變更。是
    財政部上開函示意旨應僅係准上訴人就受災戶房貸得與客戶協議展延清償期，並
    非謂該函發布以後，所有震災戶之貸款，無庸各別向金融機構為任何申請手續，
    其貸款清償期限均一律視為延展五年，應無疑問。蓋歷來亦從未聞有政府以行政
    函令強制變更人民私法契約內容之前例。另依財政部隨後於八十八年十月十九日
    台財融第八八四一四三三八號函准予核備之「九二一震災相關金融措施模擬問答
    」第一項，記載：「九二一集集大地震受災民眾及企業，其房屋毀倒受損，原有
    貸款可否向金融機構申請展延？」觀之，亦甚明確，蓋既謂「原有貸款可否向金
    融機構申請展延」，顯然受災戶倘希望其原有貸款得以展延，尚須各別向金融機
    構提出申請，並各別與金融機構達成展延協議，其原有貸款清償期始得展延，應
    無疑義。
　(三)另財政部前為協助救災，於八十八年九月三十日以台財融第八八七五０五二八號
　　函准上訴人就受災戶房貸得與客戶協議展延清償期，上訴人就財政部前開函雖亦
　　同意遵守，惟上訴人僅係同意於受災貸款戶提出展延之申請時，上訴人將遵照財
　　政部前開函令意旨辦理，並非同意受災貸款戶無庸為任何申請，無需辦理任何手
　　續，其貸款清償期即均視為展延，此由上訴人總行八十八年十一月三日僑銀總
　　審查字第二四一四號函說明二所載「受災個人戶符合展延本息要件者，除依前述
　　規定外，應請借款戶填具左列文件：(一)借款展期申請書。(二)增補借據（．．）等
　　語甚明。事實上，上訴人從未以任何方式向被上訴人為同意展延系爭貸款清償期
　　之意思表示，被上訴人甲○○就系爭貸款亦從未向上訴人申請展延清償期。是兩
　　造間並無展延清償期之約定存在，上訴人自無應受何意思表示拘束之可言，應無
　　疑問。詎原審判決竟認「原告（即上訴人）既依財政部之函令，表示遵守該函令
　　之要求．．原告（即上訴人）自應受其意思表示之拘束．．」云云，顯有誤會。
　(四)基上，被上訴人甲○○從未就系爭貸款向上訴人申請展延清償期，上訴人亦從未
　　同意展延系爭貸款清償期，而被上訴人甲○○竟逕自八十八年九月十三日起未依
　　原約定還本付息，上訴人迭予催告，被上訴人亦均置之不理，依被上訴人甲○○
　　前所簽立約定書，上訴人自得主張被上訴人等喪失期限利益，全部債務視為屆期
　　，並進而請求被上訴人連帶清償全部債務，要無疑問。
三、證據：除引用原審立證方法外，補提南投縣政府府工築字第０九二００八九八二
    七０號函、財政部八十八年九月三十日台財融第八八七五０五二八號函、財政部
    八十八年十月十九日台財融第八八四一四三三八號函准予核備之「九二一震災相
    關金融措施模擬問答」、上訴人總行八十八年十一月三日僑銀總審查字第二四
    一四號函、被上訴人甲○○所立約定書均影本各乙份為證。
乙、被上訴人方面：
　　被上訴人均未於準備程序及言詞辯論期日到埸，亦未提出書狀作何聲明或陳述。
      理      由
一、本件第二審上訴，上訴人之法定代理人已變更為丙○○，其聲明承受訴訟，核無
    不合。又被上訴人均經合法通知，未於言詞辯論期日到埸，核無民事訴訟法第三
    百八十六條各款所列情形，依上訴人之聲請，由其一造辯論而為判決。
二、上訴人起訴主張：被上訴人甲○○於八十八年四月十三日，邀同被上訴人戊○○
    為連帶保證人，向伊借用二百萬元及五百八十萬元，共計七百八十萬元，並約定
    借款期間均自是日起至一０八年四月十三日止，且依附表所示利率給付利息，按
    月分期平均攤還本息，如逾期償付本息在六個月以內者，按上開利率百分之十，
    超過六個月者，按上開利率百分之二十計付違約金。而被上訴人戊○○業於同年
    一月廿二日，被上訴人曹君言、己○○、乙○○亦於同年三月廿六日，均出具保
    證書擔任連帶保證人，保證被上訴人甲○○對伊現在及將來所負之借款、票款、
    透支、墊款、保證及其他一切債務，以本金八百萬元為限額，及其遲延利息、違
    約金等，願負連帶清償之責。被上訴人甲○○就上開借款，尚有本金七百七十三
    萬二千五百三十九元（下稱系爭借款），及附表所示利息、違約金未付，經伊催
    告，被上訴人均未給付，依約即已喪失期限利益，視為全部到期等情。爰本於消
    費借貸契約及連帶保證契約之法律關係，求為命被上訴人連帶給付系爭借款及如
    附表所示利息、違約金之判決（除系爭借款外，上訴人另對原審共同被告林文燕
    等人請求部分，分據撤回，餘經原審判決准駁，未據聲明不服，已告確定）。
三、被上訴人曹君言則以：伊所擔保被上訴人甲○○之借款，因房屋貸款之房屋已全
    倒，依政府命令借款戶得展延本息五年，五年未到期，上訴人不能提前請求等語
    置辯。其餘被上訴人則未到場，亦未提出書狀作何抗辯。
四、查上訴人主張被上訴人甲○○於八十八年四月十三日，邀同被上訴人戊○○為連
    帶保證人，向伊借用如附表所示二百萬元及五百八十萬元，共計七百八十萬元，
    且被上訴人戊○○於同年一月廿二日，被上訴人曹君言、己○○、乙○○亦於同
    年三月廿六日，均出具保證書，擔任連帶保證人，保證被上訴人甲○○對伊所負
    借款及其他一切債務，以本金八百萬元為限額，及其遲延利息、違約金等，願負
    連帶清償之責。被上訴人甲○○就上開借款，尚有本金七百七十三萬二千五百三
    十九元，及附表所示利息、違約金未付，經伊催告，被上訴人均未給付之事實，
    業據上訴人提出被上訴人甲○○於八十八年一月廿二日簽立約定書、同日借據及
    同年四月十三日借款二百萬元民眾購置新屋貸款增補條款契約書、同年四月十三
    日金額五百八十萬元借據各一份、保證書上蓋戊○○同年一月廿二日對保簽章及
    曹君言、己○○、乙○○同年三月廿六日對保簽章、分期付款明細帳卡二份影本
    等件為證。被上訴人曹君言除在原審爭辯外（另如後述），又與其他四名未在原
    審到場之被上訴人，均未於本審到庭爭執，亦未提出書狀以供本院斟酌。上訴人
    此部分主張，洵非無據。
五、被上訴人曹君言雖執前詞為辯，惟查：
  (一)觀諸卷附南投縣政府九十二年五月二十七日府工築字第０九二００八九八二七０
    號行文南投縣埔里鎮公所，函載：「有關　貴轄『菩提園蓮友社區大樓』Ａ、Ｂ
    棟因九二一震災判為全倒，今該管理委員會申請九二一震災震損集合住宅必要性
    公共設施修復補強工程補助，該大樓之修繕補強計畫，業經財團法人台灣營建研
    究院嚴謹之審查機制審查通過，本府依此通知貴公所得將該大樓逕行改判為半倒
    」等旨。上訴人陳以被上訴人所用以辦理房屋貸款作為擔保標的之系爭建物，即
    為「菩提園蓮友社區大樓」Ａ、Ｂ棟之一部，被上訴人未予爭執。足見南投縣政
    府既通知上開公所得將該大樓逕行改判為半倒，則屬該大樓一部之系爭建物因九
    二一震災毀倒即非全倒。被上訴人曹君言辯謂被上訴人甲○○房屋貸款之房屋全
    倒乙節，尚非有據。
  (二)按當事人間因訂立契約而成立法律關係所衍生之紛爭應如何適用法律，固屬法院
    之職權，惟法院於適用法律前所應認定之事實，除非當事人約定之內容違反強制
    或禁止規定而當然無效，可不受拘束外，仍應以該契約約定之具體內容為判斷基
    礎，不得捨當事人之特別約定，而遷就法律所規定之有名契約內容乃至行政函令
    予以比附適用，此乃私法自治、契約自由原則之體現（最高法院九十二年度台上
    字第二三七四號判決參照）。亦徵消費借貸契約，約定借款本息之清償期，除法
    律另有規定外，雖不得任由貸與人或借用人片面為變更，惟其變更，倘經雙方意
    思表示合致，本諸契約自由原則，固非法所不許。但查，本件上訴人主張被上訴
    人就系爭借款，從未向伊申請展延清償期，伊亦未同意展延之情，被上訴人均未
    到場爭執。稽諸上訴人舉提之財政部八十八年九月三十日以台財融第八八七五０
    五二八號函致上訴人，以：「．．房屋因此次災害毀倒者，其原有購屋貸款，包
    括農業貸款、勞工貸款、公教貸款，均准展延繳還本息期限五年，請查照配合辦
    理」；財政部八十八年十月十九日台財融第八八四一四三三八號函准予核備之「
    九二一震災相關金融措施模擬問答」第一項，記載：「九二一集集大地震受災民
    眾及企業，其房屋毀倒受損，原有貸款可否向金融機構申請展延？」；暨上訴人
    總行八十八年十一月三日僑銀總審查字第二四一四號函說明二所載：「受災個
    人戶符合展延本息要件者，除依前述規定外，應請借款戶填具左列文件：(一)借款
    展期申請書。(二)增補借據（填載內容，原則上如附）。殆見各該函示貸款房屋毀
    倒受損，原有貸款應向所貸放金融機構申請展延並符合展延本息要件者，要係上
    訴人總行上函旨揭「授信戶之原有貸款餘額之處理方式」。本件上訴人主張其未
    以任何方式向被上訴人為同意展延系爭借款清償期之意思表示，被上訴人就系爭
    借款亦未向上訴人申請展延清償期，為被上訴人所不爭。顯見兩造間並無展延清
    償期之約定存在之情事，系爭借款本息之清償期自難謂已變更。上訴人關此主張
    ，非不可信。被上訴人曹君言所辯，自不足採。
六、按借用人應於約定期限內，返還借用物種類、品質、數量相同之物。又稱保證者
　　，謂當事人約定，一方於他方之債務人不履行債務時，由其代負履行責任之契約
　　。又保證債務，除契約另有訂定外，包含主債務之利息、違約金、損害賠償及其
　　他從屬於主債務之負擔。又連帶債務之債權人，得對於債務人中之一人或數人，
　　或其全體，同時或先後請求全部或一部之給付。民法第四百七十八條前段、第七
　　百三十九條、第七百四十條及第二百七十三條第一項分別定有明文。本件被上訴
　　人甲○○邀同其餘被上訴人為連帶保證人，向上訴人借款未還屬實。再依被上訴
　　人甲○○簽立前開約定書第五條第一、六款約定：立約人如「停止或遲延履行全
　　部或一部債務本金．．時」、「任何一宗債務不依約付息時」，貴行（即上訴人
　　）得將債務視為全部到期等字語。益見上訴人據以主張被上訴人喪失期限利益，
　　全部債務視為到期，自堪憑信。被上訴人甲○○向上訴人借款未還，應返還借用
　　物而負清償之責。系爭借款尚欠本金七百七十三萬二千五百三十九元，未逾連帶
　　保證凡被上訴人甲○○對上訴人所負借款等債務以本金八百萬元為限額及其利息
　　、違約金之範圍內，其餘被上訴人既均為連帶保證人，就系爭借款自應負連帶清
　　償之責。
七、綜上，上訴人主張被上訴人應連帶給付系爭借款本息及違約金之事實，堪信為真
    實。被上訴人曹君言在原審所辯，委無足取。從而，上訴人本於消費借貸契約及
    連帶保證契約之法律關係，請求被上訴人甲○○、戊○○、曹君言、己○○、乙
    ○○連帶給付伊七百七十三萬二千五百三十九元，及如附表所示之利息及違約金
    ，尚無不合，應予准許。原審就此為上訴人敗訴之判決，及駁回其假執行之聲請
    ，尚欠允洽。上訴論旨，指摘原判決此部分不當，求予廢棄改判，為有理由，應
    由本院予以廢棄改判如主文第二項所示。又上訴人陳明願供擔保以代釋明，請准
    宣告假執行，核無不合。被上訴人曹君言復於原審聲明如受不利判決願供擔保請
    求免為假執行，爰就被上訴人部分併依職權，分別酌定相當擔保金額，宣告准、
    免假執行。
八、據上論結，本件上訴為有理由。依民事訴訟法第四百五十條、第八十五條第二項
　　、第四百六十三條、第三百八十五條第一項前段、第三百九十條第二項、第三百
　　九十二條，判決如主文。
中　　　華　　　民　　　國　　九十三　　年　　 十一　　 月　　 三十　　 日
~B1民事第七庭審判長法　官　簡清忠
~B2　　　　　　　　法　官　陳賢慧
~B3　　　　　　　　法　官　盧江陽
右為正本係照原本作成。
如對本判決上訴，須於收受判決送達後二十日內向本院提出上訴書狀，其未表明上訴
理由者，應於提出上訴後二十日內向本院提出上訴理由書(須按他造人數附具繕本)。
上訴時應提出委任律師為訴訟代理人之委任狀。具有民事訴訟法第四百六十六條之一
第一項但書或第二項之情形為訴訟代理人者，另應附具律師及格證書及釋明委任人與
受任人有該條項所定關係之釋明文書影本。
~B 　 　　　　　　書記官　許哲禎
中　　　華　　　民　　　國　　九十三　　年　　 十二　　 月　　　六　　　日
                                                                        Ｂ
附表：
┌──┬─────┬───────┬─────┬─────┬─────────┐
│編號│ 借款金額 │ 積欠本金金額 │利      息│利      率│  違 約 金 計 算  │
│    │（新台幣）│  （新台幣）  │期      間│（年  息）│  及    期    間  │
├──┼─────┼───────┼─────┼─────┼─────────┤
│一、│二百萬元  │一百九十七萬  │民國八十八│百分之    │自民國八十八年十月│
│    │          │六千七百三十  │年九月十三│八點九五  │十四日起至清償日止│
│    │          │二元          │日起至清償│          │，逾期在六個月以內│
│    │          │              │日止      │          │者按上開利率百分之│
│    │          │              │          │          │十；超過六個月者按│
│    │          │              │          │          │上開利率百分之二十│
│    │          │              │          │          │計付違約金。      │
├──┼─────┼───────┼─────┼─────┼─────────┤
│二、│五百八十萬│五百七十五萬  │同右      │同右      │同    右          │
│    │元        │五千八百零七  │          │          │                  │
│    │          │元            │          │          │                  │
└──┴─────┴───────┴─────┴─────┴─────────┘
